最高法院刑事判決　　　　　　　　　　　　　　　　九十一年度台上字第六五三號
　　　上　 訴　 人
　　　上訴人即被告　甲○○
右上訴人等因被告偽造文書案件，不服台灣高等法院台南分院中華民國八十八年十一
月二十四日第二審判決（八十八年度上易字第一八○九號，起訴案號：台灣台南地方
法院檢察署八十七年度偵字第六八二五號），提起上訴，本院判決如左：
    主  文
原判決關於行使偽造文書部分撤銷，發回台灣高等法院台南分院。
    理  由
本件原判決認定上訴人甲○○與王寶添、徐育正均為同鄉朋友，基於意圖為自己不法
之所有之概括犯意，先於民國八十七年四月六日夜間八時許，駕駛小客車載王寶添至
台南縣善化鎮農會六分寮分部前，乘王寶添下車提款將皮夾置於車內之際，竊取王寶
添皮夾內所有中國信託商業銀行信用卡一張後，於同月八日及九日，至台南市Ｂ‧Ｂ
‧ＰＵＢ與歐洲商行冒王寶添名義分別簽帳消費新台幣（下同）七百九十元與四千零
九十五元。復於同年三、四月間，與徐育正至台南縣永康市○○路蜜可兒美容名店內
按摩，乘徐育正睡著時，竊取徐育正所有皮夾內同上銀行信用卡，冒徐育正名義於同
年三月二日簽帳消費五千六百六十五元、三月十二日簽帳消費一萬三千一百九十元、
三月十七日簽帳消費八千二百四十元、三月十八日簽帳消費四千一百二十元、四月十
日簽帳消費四百二十元及五千一百五十元，共三萬六千七百八十五元，足生損害於王
寶添、徐育正及中國信託商業銀行。因而撤銷第一審關於行使偽造文書部分諭知上訴
人無罪之判決，改判論處其連續行使偽造私文書，足以生損害於他人罪刑。固非無見
。
惟查：(一)單一性案件在實體法上之刑罰權僅有一個，在訴訟法上自亦無從分割，法院
就其犯罪事實不得割裂或遺漏，而應全部為合一之裁判，故檢察官就實質上或裁判上
一罪之犯罪事實一部起訴者，依刑事訴訟法第二百六十七條之規定，其效力及於全部
，依審判不可分之原則，法院應就全部予以審判。本件檢察官起訴上訴人先後竊取王
寶添、徐育正之中國信託商業銀行信用卡至歐洲商行、Ｂ‧Ｂ‧ＰＵＢ、蜜可兒美容
名店消費，在簽帳單上冒王寶添、徐育正名義簽帳消費。如果無訛，上訴人之行為除
觸犯竊盜、行使偽造文書罪外，其在簽帳單上冒王寶添、徐育正名義簽帳消費，使該
等特約商店陷於錯誤而交付財物或提供其他服務，似另涉犯刑法第三百三十九條之詐
欺取財罪或詐欺得利罪，且與已起訴之犯罪事實間有裁判上一罪關係，基於審判不可
分之原則，詐欺部分亦為起訴效力所及，法院自應一併加以裁判，乃原判決漏未就詐
欺部分合併審判，自屬違法。(二)刑罰法令關於沒收之規定，有採職權沒收主義與義務
沒收主義。職權沒收，指法院就屬於被告所有，並供犯罪所用或因犯罪所得之物，仍
得本於職權為斟酌沒收與否之宣告。義務沒收，又可分為絕對義務沒收與相對義務沒
收二者。前者指凡法條規定「不問屬於犯人與否，沒收之」者屬之，法院就此等之物
，無審酌餘地，除已證明毀滅外，不問屬於犯人與否或有無查扣，均應沒收之。原判
決事實認定：上訴人竊取王寶添及徐育正之信用卡，持向特約商店刷卡購物消費，於
簽帳單上偽造王寶添及徐育正之簽名，持交特約商店，足生損害於王寶添、徐育正及
中國信託商業銀行等情。並於理由內說明：「偽造之簽帳單既已交由商家，自無庸沒
收」。顯然該等簽帳單尚屬存在，並未滅失，則上訴人偽造王寶添、徐育正之署押，
原判決未依刑法第二百十九條予以宣告沒收，併有違誤。(三)刑事訴訟法第九十五條第
一款規定「訊問被告應先告知犯罪嫌疑及所犯所有罪名；罪名經告知後，認為應變更
者，應再告知。」乃犯罪嫌疑人及被告在刑事訴訟程序上受告知及聽聞之權利，為行
使防禦權之基本前提，旨在使犯罪嫌疑人及被告能充分行使防禦權，以維審判程序之
公平。其所謂「犯罪嫌疑及所犯所有罪名」，除起訴書所記載之犯罪事實及所犯法條
外，自包含依刑事訴訟法第二百六十七條規定起訴效力所及而擴張之犯罪事實及罪名
，暨依同法第三百條規定變更起訴法條後之新罪名。法院就此等新增或變更之罪名，
應隨時，至遲於審判期日踐行上開告知之程序，使被告知悉而充分行使其防禦權，始
能避免突襲性裁判，而確保其權益；否則如僅就原起訴之犯罪事實及罪名調查、辯論
終結後，擅自擴及起訴書所記載者以外之犯罪事實而為判決，就此等未經告知之犯罪
事實及新罪名而言，無異剝奪被告之正當法律程序之保障，其判決當然為違背法令。
本件檢察官僅引用刑法第三百二十條第一項之竊盜罪起訴，原審審理結果擴張檢察官
之起訴法條，適用刑法第二百十六條、第二百十條之行使偽造私文書罪處斷。惟原審
於審判期日訊問上訴人時僅依起訴書之記載，告以竊盜之罪名，並未依法告知擴張後
之新罪名，即予辯論終結，論處其行使偽造私文書罪。其所踐行之訴訟程序，亦屬於
法有違。(四)上訴期間為十日，自送達判決後起算，刑事訴訟法第三百四十九條前段定
有明文。本件檢察官係以被告涉犯連續竊盜罪嫌提起公訴。第一審以不能證明被告犯
罪而為無罪判決之諭知。此項判決正本於八十八年六月九日經法警吳淑靜執行送達。
檢察官遲至同年九月二十日始行簽收（見一審卷第七六頁），有送達證書堪憑。何以
遲延收受送達時間過三月有奇？是否具正當理由得有不能收受送達之原因？應先查明
，方得進而為實體審判。併希注及之。以上為上訴意旨所指摘及本院得依職權調查之
事項，應認原判決有發回更審之原因。
據上論結，應依刑事訴訟法第三百九十七條、第四百零一條，判決如主文。
中      華      民      國    九十一    年      一      月    三十一    日
                              最高法院刑事第五庭
                                  審判長法官  紀  俊  乾
                                        法官  黃  正  興
                                        法官  劉  介  民
                                        法官  陳  東  誥
                                        法官  張  春  福
      右正本證明與原本無異
                                              書  記  官
中      華      民      國    九十一    年      二      月      四      日
